臺灣桃園地方法院民事判決
111年度訴字第452號
原      告  翁苑齡  
訴訟代理人  邱姝瑄律師
            林盛煌律師
被      告  翁春嬌     (遷出國外，現應受送達處所不明)
            翁仁兆  
            鍾翁靜緣
            翁美蓉  
共      同
訴訟代理人  林契名律師
複  代理人  呂承璋律師
上列當事人間防止妨害所有權事件，本院於民國111年5月26日辯
論終結，判決如下：
    主  文
原告之訴駁回。
訴訟費用由原告負擔。
    事實及理由
一、原告主張：坐落在桃園市○○區○○段○000○000○000○000地號土
    地（下稱系爭土地）上門牌桃園市○○區○○路000號之未辦保
    存登記建物（下稱系爭建物）原為被告與訴外人翁仁淦、原
    告之父翁炤光公同共有，翁炤光過世後，由原告、訴外人翁
    群皓、翁鈺婷、翁鈺惠、翁嬌娘等5人（下合稱原告及翁群
    皓等5人）共同繼承其潛在應有部分1/6。被告於民國110年4
    月24日，未得翁仁淦、原告及翁群皓等5人同意，逕將系爭
    土地出售予第三人，並於買賣契約書（下稱系爭土地契約）
    內記載：「三、目前本標的物上有未保存建物，地址龍潭區
    東龍路326號，先行詢問是否可以辦理保存登記，若無法辦
    理，則如上條所述，需將稅籍編號過戶給買方」等語，將系
    爭建物無償讓與予第三人，經原告以存證信函通知被告前揭
    處分不合法，被告再次於110年10月26日與第三人訂立買賣
    契約（下稱系爭建物契約）將系爭建物出售第三人，被告甲
    ○○並於110年11月3日以存證信函通知翁仁淦、原告及翁群皓
    等5人優先承買，原告為系爭建物所有權人之一，在私法上
    地位屢受被告騷擾，且被告於系爭土地契約內約定系爭建物
    交付及稅籍變更等事項，原告就系爭建物所有權人地位確有
    受妨害之虞，爰依民法第767條第1項後段規定，提起本件訴
    訟等語。並聲明：被告不得處分、交付系爭建物予第三人，
    或辦理房屋稅籍變更等妨害所有權之行為。
二、被告則以：被告甲○○於110年10月26日移轉所有權潛在應有
    部分各1/60予陳姿妤、麥菊妹、翁茂展（下合稱陳姿妤等3
    人），故共有人有13人，被告及陳姿妤等3人共計7人均同意
    出售系爭建物予訴外人陳駿、陳婉兒，共有人之人數及應有
    部分均已超過1/2，符合土地法第34條之1規定，翁仁淦、原
    告及翁群皓等5人經被告催告是否行使優先承買權後，逾期
    仍未表示，相關機關認定被告所為程序符合規定，准予變更
    稅籍予陳駿、陳婉兒，原告已非系爭建物事實上處分權人，
    顯然欠缺權利保護之必要，縱具權利保護必要性，原告主張
    亦無理由等語，資為抗辯。並聲明：原告之訴駁回。
三、本案判斷：
　㈠系爭建物為未經保存登記之建物，原為被告與翁仁淦、翁炤
    光公同共有，每人潛在應有部分1/6，翁炤光過世後，由原
    告及翁群皓等5人共同繼承其應有部分，共有人合計10人，
    被告先於110年4月24日與第三人簽立系爭土地契約，被告甲
    ○○復於110年10月26日以贈與為原因移轉所有權潛在應有部
    分各1/60予陳姿妤等3人後，被告再於同日與第三人簽立系
    爭建物契約，被告甲○○繼於110年11月3日以存證信函通知翁
    仁淦、原告及翁群皓等5人就系爭建物優先承買，翁仁淦、
    原告及翁群皓等5人隨即於110年11月8日以存證信函回覆被
    告4人，渠等人數及應有部分均未達土地法之規定，不得處
    分系爭建物，嗣被告及陳姿妤等3人於110年11月25日以300
    萬元之價格將系爭建物出售陳駿、陳婉兒，同日就翁仁淦、
    原告及翁群皓等5人應受領之價金為提存，陳駿、陳婉兒現
    為系爭建物之納稅義務人等情，為兩造所不爭執，且有稅籍
    證明書、系爭土地契約、存證信函及回執、契稅申報書、建
    築物改良贈與移轉契約書、提存書、印鑑證明等件可參（見
    調解卷第811至17、20至21、38至68頁、本院卷第79至81頁
    ），應堪認定。
　㈡按原告起訴，於起訴程序之合法要件無欠缺後，須具備權利
    保護要件，始得為原告有理由之勝訴判決。權利保護要件分
    為訴訟上權利保護要件與實體上權利保護要件，前者為當事
    人適格要件與保護必要要件，後者為訴訟標的法律關係之要
    件，即私法上權利義務是否存在之要件（最高法院110年度
    台上字第2633號判決意旨參照）。本件原告於起訴之時為系
    爭建物所有權人之一，以其為系爭建物應有部分所有權人身
    分提起本件訴訟，請求被告不得處分、交付系爭建物予第三
    人，或辦理房屋稅籍變更等妨害所有權之行為，而為被告所
    否認，是陳駿、陳婉兒是否為系爭建物所有權人，將影響原
    告之法律上地位，則原告對被告提起本件訴訟，難謂無權利
    保護必要。
  ㈢按共有土地或建築改良物，其處分、變更及設定地上權、農
    育權、不動產役權或典權，應以共有人過半數及其應有部分
    合計過半數之同意行之。但其應有部分合計逾2/3者，其人
    數不予計算；共有人依前項規定為處分、變更或設定負擔時
    ，應事先以書面通知他共有人；其不能以書面通知者，應公
    告之；共有人出賣其應有部分時，他共有人得以同一價格共
    同或單獨優先承購；前4項規定，於公同共有準用之，土地
    法第34條之1第1、2、4、5項定有明文。又違章建築之讓與
    ，雖因不能為移轉登記，而不能為不動產所有權之讓與，但
    受讓人與讓與人間如無相反之約定，應認為讓與人已將該違
    章建築之事實上處分權讓與受讓人；未辦保存登記建物雖因
    無法辦理所有權移轉登記，僅得以事實上處分權為讓與，然
    受讓人所取得之事實上處分權，與所有權人之權能，實屬無
    異，而所謂「所有權讓與」，解釋上應包括就無法辦理所有
    權登記之土地或建物受讓事實上處分權之情形（最高法院99
    年度台上字第1723號、臺灣高等法院104年度重上更(三)字
    第77號判決意旨參照）。準此，違章建築物本非不得作為買
    賣之標的，且土地法第34條之1第4項及第5項規定，並不限
    於經保存登記之建物始有其適用，故未能辦理保存登記之違
    章建築自有土地法第34條之1第4項及第5項之適用。
　㈣次按本法條第1項所定處分，以有償讓與為限；本法條第1項
    所稱共有人過半數及其應有部分合計過半數，指共有人數及
    應有部分合計均超過半數；應有部分合計逾2/3，指應有部
    分逾2/3者，共有人數可以不計。共有人數及應有部分之計
    算，以土地登記簿上登記之共有人數及應有部分為準。但共
    有人死亡者，以其繼承人數及繼承人應繼分計入計算；前項
    共有人數及應有部分之計算，於公同共有土地或建物者，指
    共有人數及其潛在應有部分合計均過半數。但潛在應有部分
    合計逾2/3者，其共有人數不予計算。各共有人之潛在應有
    部分，依其成立公同關係之法律規定、習慣或法律行為定之
    ；未有規定者，其比率視為不明，推定為均等，土地法第34
    條之1執行要點第3點前段、第6點第1、2項規定甚詳。原告
    雖主張被告甲○○為贈與行為時並未通知原告，該贈與行為顯
    為擴張共有人人數，屬權利濫用等語，然被告甲○○於110年1
    0月26日以贈與為原因移轉所有權潛在應有部分各1/60予陳
    姿妤等3人，係無償讓與，依執行要點第3點無通知其他共有
    人之義務，被告甲○○將其應有部分無償讓與他人，非以損害
    他人為主要目的，難認有何權利濫用可言；復依卷附建築物
    改良贈與移轉契約書上，系爭建物共有人合計13人，經用印
    之出賣人有被告及陳姿妤等3人，共計7人，其潛在應有部分
    合計4/6，均超過共有人人數及應有部分半數，被告出售系
    爭建物予陳駿、陳婉兒，合於土地法第34條之1第1、5項之
    規定。
　㈤再者，土地法第34條之1第4項規定，他共有人固得以同一價
    格優先承購，此僅有債權效力，非如承租土地建築房屋之人
    ，對於出租人出賣其土地時之優先購買權，具有相對的物權
    之效力，故該項規定之優先承購權係指他共有人出賣共有土
    地時，對於該共有人有請求以同樣條件訂立買賣契約之權而
    已，共有人未踐行此項通知義務，僅生應否負損害賠償責任
    之問題，對於出賣處分之效力，尚無影響(最高法院65年度
    台上字第853號、68年度台上字第3141號、68年度台上字第2
    857號裁判意旨參照）。而未辦保存登記之建物，本即無法
    辦理所有權登記而僅能讓與事實上處分權，如前述，土地法
    第34條之1之所有權讓與，解釋上包含事實上處分權讓與，
    故於未辦保存登記之建物，倘共有人出賣共有物，未踐行優
    先承購之通知義務，亦應與已辦保存登記之建物為相同解釋
    ，對於已讓與事實上處分權之效力不生影響，僅共有人應否
    負損害賠償責任。原告雖主張被告寄送之存證信函僅有被告
    甲○○之姓名，難認其他共有人有向原告為優先承買通知等語
    ，然縱被告未合法通知原告行使優先承買權，亦僅生通知不
    合法之效力，對系爭建物契約之成立、生效並不生影響。依
    卷附資料亦查無被告與陳駿、陳婉兒間就系爭建物之讓與有
    其他約定，應認為被告已將系爭建物之事實上處分權讓與陳
    駿、陳婉兒，由陳駿、陳婉兒取得實質所有權。
　㈥綜上，被告及陳姿妤等3人出售系爭建物予陳駿、陳婉兒，合
    於土地法第34條之1第1、5項之規定，渠等依土地法第34條
    第1、5項規定處分共有物為其固有權利，陳駿、陳婉兒已取
    得系爭建物之實質所有權，原告起訴請求被告不得處分、交
    付系爭建物予第三人，或辦理房屋稅籍變更等妨害所有權之
    行為，自屬無據。
四、綜上所述，本件原告依民法第767條第1項後段規定，訴請被
    告不得處分、交付系爭建物予第三人，或辦理房屋稅籍變更
    等妨害所有權之行為，並非有據，本院不能准許，依法應予
    駁回。
五、本件為判決之基礎已臻明確，兩造其餘主張、陳述並所提證
    據均與本件之結論無礙，爰不再一一論述，附此敘明。
六、訴訟費用負擔之依據：民事訴訟法第78條。
中　　華　　民　　國　　111 　年　　7 　　月　　5 　　日
                 民事第二庭    法  官  呂如琦
正本係照原本作成。
如對本判決上訴，須於判決送達後 20 日內向本院提出上訴狀。
如委任律師提起上訴者，應一併繳納上訴審裁判費。
中　　華　　民　　國　　111 　年　　7 　　月　　6 　　日
 　　　　　　　　　　　　　　　書記官  王志成